【裁判字號】    97,消債更,57
【裁判日期】    970925
【裁判案由】    更生事件
【裁判全文】
臺灣新竹地方法院民事裁定            97年度消債更字第57號
聲  請  人  甲○○
即 債 務人
代  理  人  徐豐益律師
上列聲請人因聲請更生事件，本院裁定如下：
    主  文
聲請駁回。
聲請程序費用由聲請人負擔。
    理  由
一、按債務人與金融機構協商成立者，不得聲請更生或清算，但
    因不可歸責於己之事由，致履行顯有重大困難者，不在此限
    ；本條例施行前，債務人依金融主管機關協調成立之中華民
    國銀行公會會員辦理消費金融案件無擔保債務協商機制與金
    融機構成立之協商，準用前項之規定，消費者債務清理條例
    第151 條第5 項、第6 項分別定有明文。衡諸債之關係係以
    當事人間之信賴關係為基礎，為社會經濟組織之重要支柱，
    故當事人於以法律行為追求自己之利益之際，亦應顧及對方
    之利益，並考量債權債務在社會上之作用，本於誠實及信用
    之原則，行使債權及履行債務。是對於已陷入經濟上困境之
    消費者，若任其於惡性循環之債務窘境中自生自滅，將衍生
    嚴重之社會問題，難以維持安定之社會經濟秩序，故為兼顧
    債權人、債務人雙方之利益，對陷於經濟上困境之消費者，
    乃允其於消費者債務清理條例施行後，得選擇以重建型之更
    生程序或清算型之清算程序清理其債務，藉以妥適調整債務
    人與債權人及其他利害關係人間之權利義務關係，保障債權
    人獲得公平受償，並謀求消費者經濟生活之重建復甦機會。
    惟對於已與金融機構協商成立，或於本條例施行前，已依金
    融主管機關協調成立之中華民國銀行公會會員辦理消費金融
    案件無擔保債務協商機制與金融機構成立協商之債務人，若
    非因不可歸責於己之事由，致履行顯有重大困難，僅係為圖
    謀減免債務，而不為債務之履行，自有違債權契約為誠信契
    約之本旨，故依消費者債務清理條例第151 條第6 項準用同
    條第5 項前段之規定，不得聲請更生或清算，始能避免肇致
    道德危險。次按債務清償方案成立後，應由債務人按其條件
    履行，如因事後發生情事變更，在清償期間收入或收益不如
    預期，致該方案履行困難甚或履行不能，因不可歸責於己，
    始能准許債務人聲請更生或清算，以避免債務人任意毀諾已
    成立之協商，濫用更生或清算之裁判上債務清理程序。從而
    所謂「不可歸責於己之事由」，應係指客觀上聲請人之支出
    增多，或收入、收益減少，非其成立協商時所能預期，諸如
    物價上漲而成本增加、家屬患病等以致支出增加，或因病無
    法工作、僱佣之公司倒閉或裁員、失業、減薪等以致收入減
    少，均屬之。
二、本件聲請人即債務人聲請更生意旨略以：聲請人於消費者債
    務清理條例施行前，曾依照中華民國銀行公會會員辦理消費
    金融案件無擔保債務協商機制與金融機構成立協商，每月應
    給付金融機構債權人新臺幣（下同）二萬元，當時聲請人獨
    自扶養三個小孩，每月薪資不夠開銷，也借錢清償協商所應
    繳數額，但最後無力償還，是聲請人無法履行協商條件應可
    認定屬不可歸責於聲請人等語。
三、經查，本件聲請人前於95年11月14日與全體無擔保債權銀行
    協商成立，並約定自95年12月起開始分160期按年息5%還款
    ，每月還款二萬元，嗣還款至96年1月止，此後即毀諾未再
    還款，已據最大債權人遠東國際商業銀行函覆，並據提出消
    費金融案件無擔保債務協商申請人財務資料表、分配明細表
    影本在卷可稽，堪認聲請人於消費者債務清理條例施行前，
    確曾依照中華民國銀行公會會員辦理消費金融案件無擔保債
    務協商機制與金融機構成立協商，每月應給付金融機構債權
    人二萬元，是依消費者債務清理條例第151條第5項但書之規
    定，聲請人須有不可歸責於己之事由，致履行顯有重大困難
    ，始得聲請更生。
四、查本件聲請人主張其因獨自扶養三個小孩，每月薪資不夠家
    庭生活開銷，也借錢清償協商所應繳數額，但最後仍無力償
    還，係因非可歸責於己之事由而毀諾云云。經查，聲請人前
    開主張固據其提出協議書暨無擔保債務還款計畫、財產及收
    入狀況說明書、債權人清冊、財團法人金融聯合徵信中心當
    事人綜合信用報告、戶籍謄本、租賃契約、保費繳納證明書
    、各項消費單據發票等為憑。惟查：
（一）由聲請人前開財產及收入狀況說明書之記載可知，聲請人
      於95年11月協商成立時係任職於國泰人壽保險股份有限公
      司，全年薪資收入（含薪資及獎金等）為新台幣（下同）
      398,646元，約相當於每月薪資33,220元，而聲請人於96
      年1月經最大無擔保債權銀行判定毀諾，其當時仍受僱於
      國泰人壽保險股份有限公司，96年度全年薪資收入（含薪
      資及獎金等）為540,892元，平均每月薪資約為45,074元
      ，尚較95年度之薪資為高，難認有何收入變更致無法履行
      協商條件之情事；又聲請人於95年11月14日與全體無擔保
      債權銀行協商成立，每月須清償20,000元，亦有聲請人提
      出之協議書影本在卷可按，是以其每月收入扣除每月協商
      應清償金額，每月尚有約至少13,220元足供聲請人及其家
      人生活。再查，聲請人之長女葉秋艷業已成年，且任職於
      全懋精密科技股份有限公司，每月薪資約44,000元，有聲
      請人提出之員工證及存摺影本可憑，其所得亦可支應聲請
      人及其家人之基本生活費用，是聲請人每月收入加以其長
      女每月收入，扣除每月協商應清償金額，至少尚有約
      57,220 元可供支用，自足供聲請人及其家人基本生活所
      需。聲請人雖主張以台灣地區家庭平均每人月消費支出
      15,555元計算個人生活支出，然消債條例之立法目的，係
      為使不幸陷入經濟困境之人得以清理債務、重建生活，並
      在清理過程中能保有符合人性尊嚴之最低基本生活，而非
      維持債務人過去之寬逸生活，是於評估履行原協商方案是
      否顯有重大困難時，並非由債務人任意主張其基本生活費
      用之數額，否則將造成揮霍無度致難以履行原協商方案者
      ，反而更容易進入更生程序之歧異現象，是本件債務人之
      每月生活費用，仍應以行政院主計處公告之97年度臺灣省
      每人每月最低生活費用9,829元為計算基準，聲請人與前
      配偶離婚，與成年子女葉秋艷、王碧孜、王智文共同生活
      ，則其等4人每月最低生活費為39,316元（即9,829元×4
      人＝39,316 元），以聲請人及其長女葉秋艷之收入扣除
      履行協商債務後之餘額至少有57,220元，顯已足敷支付聲
      請人維持其本人及家人每月最低基本生活費用。
（二）再者，聲請人於95年11月與全體無擔保債權人銀行成立協
      商後，已依協商還款至96年1月，聲請人嗣雖毀諾，然其
      收入狀況與協商成立當時並無何減少，自無何不可歸責於
      己之事由，業如前述；甚且，依據聲請人之陳述，在協商
      成立當時，其需扶養三名子女，然其後長女葉秋艷於96年
      間即已在外工作而有收入，非僅不需聲請人之扶養，且可
      協助支應家中生活費用，而其次女王碧孜亦已自學校畢業
      而在待業中，均非無謀生能力，且因就學所需支出之宿舍
      費用亦無庸再支出，聲請人所需支出之扶養子女費用已減
      少，是在聲請人薪資收入並未明顯減少，且其所需負擔之
      費用減少，又有長女之收入可資協助之情形下，其償債能
      力自較協商成立當時為優，亦難認有何不可歸責於己致履
      行有重大困難之情事。而聲請人主張需向親友借款一節，
      並未舉證以實其說，且聲請人主張其需支付房租6,000元
      一節，雖亦據聲請人提出租賃契約書為憑，然該部分費用
      係聲請人於協商成立前之94年間即開始支出，而聲請人於
      96 年1月間毀諾，是聲請人毀諾之事由亦難認與該筆房租
      費用之支出有關。
（三）此外，姑不論聲請人與金融機構成立之協商是否債權人就
      協商之債權全然未為讓步，或達成之協商條件僅對債權人
      有利，而未能減低聲請人清償債務之沉重負擔，惟此均非
      所謂之「因不可歸責於己之事由，致履行有重大困難」，
      況聲請人於申請協商時自行提出之協商方案乃每月繳納
      18,000元，分120期繳納，有債務人債務協商案件財務資
      料表影本附卷可參，與聲請人嗣與金融機構成立之協商方
      案係分160按年息5%還款，每月還款20,000元，兩相比較
      顯然金融機構並非全然未為讓步，且應已衡量聲請人之清
      償能力，減低聲請人清償債務之負擔，並非全然僅對債權
      人有利，亦足認聲請人就協商條件應已考慮自身履行能力
      而成立協商者，並非聲請人主張之於協商成立時即無履行
      能力。據此，聲請人主張前與金融機構成立協商後毀諾係
      「因不可歸責之事由，致履行顯有重大困難」云云，尚不
      足採。
五、綜上，本件聲請人前經協商時，其收入情況與本件聲請時未
    有不同，仍有履行清償之能力，俱如前述，既無情事變更，
    且無重大履行困難之處。又聲請人既有固定收入之履行能力
    ，縱有履行不便，亦得經由個別債權銀行協商程序或向最大
    債權銀行聲請進行「個別協商一致性方案」之協商程序以求
    適當履債。準此，堪認聲請人尚乏不可歸責於己致履行顯有
    重大困難之情形可言。是以，聲請人既未補正其究有何不能
    歸責之事由，致履行協商顯有重大困難，是聲請准予更生，
    於法即有未合，其聲請應予駁回。
六、爰依消費者債務清理條例第8條、第46條、第151條第1項、
    第5項但書，裁定如主文。
中    華    民    國    97    年    9    月     25    日
              民事第一庭    法      官  林南薰
上為正本係照原本作成。
如不服本裁定，應於裁定送達後10日內，以書狀向本院提出抗告
，並繳納抗告費新臺幣壹仟元。
中    華    民    國    97    年    9    月     25    日
                            書  記  官  楊書棼


司法院資訊處製作；財團法人民間司法改革基金會備份。
